【裁判字號】    90,判,1875
【裁判日期】    901018
【裁判案由】    商標註冊
【裁判全文】
最  高  行  政  法  院  判  決                    九十年度判字第一八七五號
    原      告  荷蘭商．聯合利華公司
    代  表  人  亞當．威爾德
                尼古拉．和柏
    訴訟代理人  陳長文  律師
                張有捷  律師
    被      告  經濟部智慧財產局
    代  表  人  陳明邦
右當事人間因商標註冊事件，原告不服行政院中華民國八十八年十二月十三日台八十
八訴字第四五○四六號再訴願決定，提起行政訴訟。本院判決如左：
    主  文
原告之訴駁回。
訴訟費用由原告負擔。
    事  實
緣原告於民國八十六年十一月六日以「MORE ROOM TO MOVE（design only）」商標，
指定使用於商品及服務分類表第三十類之茶葉製成之飲料、冰紅茶、調味冰紅茶商品
申請註冊。被告以其有違商標法第五條之規定，乃予以核駁，發給第二四五○三二號
商標核駁審定書。原告不服，循序提起訴願、再訴願，遞遭決定駁回，遂提起本件行
政訴訟。茲摘兩造訴辯意旨於次：
原告起訴意旨及補充理由略謂：一、查商標法第五條第一項闡明商標應具備特別顯著
性之要性，係指將商標使用於其商品本身或其包裝容器之上時，能引起一般購買者之
注意，並得藉以與他人商品加以辨別而言。又審查商標有無特別顯著性，應參酌其背
景資料及交易實況，商標圖樣所使用之圖形，縱屬簡單，但因使用長久及商品廣泛行
銷，已具有標誌性，能使一般購買者得藉以與他人商品予以辨別者，仍不失為有特別
顯著性，即應准其註冊。本案商標係原告經多年研發，首創以主體的金字塔圖形作為
商標使用茶葉、茶葉製成的飲料等商品上，其具有意表有更多空間浸泡茶葉，且可以
在最快的時間內舒展茶葉並散發茶香；並使茶袋有如茶壼般功能等創新的特色。然過
去坊間的茶葉袋茶均為四角形，因此本案商標新穎的造型乃空前創舉，其源自金字塔
的創意，打破傳統模式，令人眼睛為之一亮。原告所欲說明者，乃本案商標圖樣係作
為表彰「茶」商品之標誌，而非茶包本身，況且除立體的金字塔圖形外，尚有其他可
取代的茶包造型，從未有任何廠商以此等造型作為商標圖樣申請註冊，故而原告獨以
此立體圖形作為商標圖樣，不但外觀別出心裁，更具特殊涵義，以之使用於商品本身
或並包裝容器上，消費者極易辨識其為表彰商品之商標，進而與他人商品相區別。二
、次查，本案商標商品自上市以來，已引起消費大眾的注目與肯定，造成搶購熱潮。
原告與其關係公司－BROOOKE BOND FOODS LTD. （英商）透過盛大的活動、電視廣告
、報章雜誌等媒體大力宣傳促銷下，立即轟動倫敦當地，且因口感極佳，在各種調查
中均顯示，本案商標商品被評鑑為好喝的茶。原告尤欲陳明者，為本案商標商品不僅
在英國一地區銷售而已，並已在世界各國同步上市，如南非、日本、新加坡、香港、
中國大陸及我國等。又本案商標之中文名稱為「茗閒情立體茶包」，廣泛使用於香港
、中國大陸和我國。在我國，原告亦透過其在台子公司－聯合利華股份有限公司，大
力宣傳銷售，立即引起國內消費者的注目，至今已成為家喻戶曉的茶葉品牌。是本案
商標經原告廣泛使用下，已成為原告營業上商品之識別標識，足以使一般消費者認其
為表彰商品之來源或信譽之標誌，符合同法第五條第二項之規定，殆無疑義。三、末
查本案商標乃原告極重要之商標，原告為周全保護其智慧財產權，遂向全球五十多國
申請商標註冊，其中多數國家已呈准註冊在案，例如：取得國際註冊、在斯洛法克共
和國、德國、以色列、埃及等均取得專用權，而在約旦、中國大陸、紐西蘭、香港和
瑞士等國家核准審定註冊。其在香港地區，原告並以新穎宣傳手法，僅以八個月時間
，即打入華人市場，取得當地百分之十二市場佔有率，均有相關證物（附於八十九年
三月二十九日補充理由狀）可稽。按商標不具顯著性不得註冊專用，乃世界各國審查
商標註冊一致之原則，足見本案商標已具備特別顯著性，故可獲准各國之註冊。進一
步言，商標註冊保護雖係屬地主義，惟商標本身深具國際性，有關「缺乏顯著性不得
註冊」之條件，非我國獨有之制度，各國對此皆列為必備之要件，惟被告及原決定罔
顧國際通識之審查標準，殊難令人誠服。綜上所陳，本案商標顯未違反同法第五條第
一項之規定，況經原告廣泛使用，顯已具備商品識別之功能，而符合同條款第二項之
規定，是本案商標應得以註冊之事實，為此，請判決撤銷原處分、訴願及再訴願決定
，並命被告另為核准審定之處分或其他適法之處分等語。
被告答辯意旨略謂：查本件商標「MORE ROOM TO MOVE（design only）」為單純之圖
形商標，係原告所產製茶葉袋茶實物立體造形之圖案，以之作為商標指定使用於茶葉
製成之飲料等商品，難謂已足以使一般商品購買人認識其為表彰商品之標誌，並得藉
以與他人之商品相區別，自有違商標法第五條第一項之規定。至原告指出本件商標經
其首創使用，並透過媒體大力宣傳促銷，於英國倫敦當地造成轟動，且已獲多數國家
核准註冊在案，已為其營業上商品之識別標誌，應已符合該法條第二項之規定。惟依
其所檢具之證據資料觀之，其僅為英國一地區之銷售情形及靜態之註冊資料，尚難謂
因其使用已為我一般消費者認識其為表彰原告營業上商品之識別標誌，並得藉以與他
人之商品相區別，自無同法第五條第二項規定之適用，併予陳明。是被告依法核駁其
註冊之申請，並無不合，請判決駁回原告之訴等語。
    理  由
按商標所用之文字、圖形、記號、顏色組合或其聯合式，應足以使一般商品購買人認
識其為表彰商品之標識，並得藉以與他人之商品相區別。不符前項規定之圖樣，如經
申請人使用且在交易上已成為申請人營業上商品之識別標識者，視為已符合前項規定
，商標法第五條定有明文。查系爭「MORE ROOM TO MOVE（design only）」商標圖樣
如附圖，被告以其商標圖樣之圖形為茶葉袋實物立體造形之圖案，以之指定使用於茶
葉製成之飲料等商品，不具商標之識別性，有違商標法第五條第一項之規定，而所提
示銷售情形資料，不足使我國一般消費者認識其表彰其商品之識別標識，藉以與他人
之營業上商品相區別，亦無商標法第五條第二項規定之適用，乃予以核駁，揆諸首開
規定，洵非無據。原告雖主張系爭商標顯未違反同法第五條第一項之規定，且業經其
廣泛使用，已具備商品識別功能，依商品次要意義原則得依同法條第二項申請註冊等
語。惟查原告就上開主張雖據提出電視廣告錄影帶二支，實際樣品之架像二份，在超
市促銷之照片、與惠陽超市簽訂商品展示之合約、東方日報廣告特寫（西元一九九七
、十二、十九及一九九八、十二、二十三，一九九九、十、二十九）茶包樣品七盒等
為證，查該項證物尚不足據以證明其業在國內長期廣告大量銷售，在交易上已成為其
營業上商品之識別標識，至另檢具商標商品品質研發方案報告書封面及商標設計圖影
本，仍與其未具商標識別性之認定不生影響，原告主張各節尚無足採。本件被告原處
分予以核駁，核無違誤，一再訴願決定遞予維持，俱無不合，原告之訴為無理由，應
予駁回。
據上論結，本件原告之訴為無理由，爰依行政訴訟法施行法第二條、行政訴訟法第九
十八條第三項前段，判決如主文。
中    華    民    國      九十      年      十        月      十八      日
                    最 高 行 政 法 院  第 四 庭
                                審 判 長 法  官      葉  振  權
                                         法  官      廖  宏  明
                                         法  官      吳  錦  龍
                                         法  官      劉  鑫  楨
                                         法  官      吳  明  鴻
右  正  本  證  明  與  原  本  無  異
                                         法院書記官  莊  俊  亨
中    華    民    國      九十      年      十        月      十九      日


司法院資訊處製作；財團法人民間司法改革基金會備份。
